最　高　行　政　法　院　判　決　　　　　　　　　九十一年度判字第一七九三號
　　再 審原 告　行政院新聞局
　　代　表　人　甲○○
　　再 審被 告　大世界有線電視股份有限公司
　　代　表　人　乙○○
　　訴訟代理人　謝穎青律師
　　　　　　　　魏家弘律師
　　　　　　　　許秀雯律師
右當事人間因有線電視法事件，再審原告對於中華民國九十一年一月二十五日本院九
十一年度判字第一八六號判決，提起再審之訴。本院判決如左：
　　主  文
再審之訴駁回。
再審訴訟費用由再審原告負擔。
　　事　實
緣再審被告申請於基隆市經營區籌設有線電視系統，經再審原告核准在案。其全部系
統設置工程限定於民國八十八年四月二十三日前完成。再審被告於八十八年四月二十
一日送交第二期工程相關文件申請查驗，再審原告自八十八年九月十三日起進行工程
查驗，以再審被告當時送件所繳交之分配線網路分布圖總表內，部分地區未以圖號標
示，且於查驗前並未申請將前述地區列為免查驗區。經再審原告及基隆市政府等查驗
人員親至該區查看後，發現該區有零星住戶，且未佈線，再審原告遂於八十八年九月
十五日暫停本次查驗，並分別於八十八年九月十八日及二十三日兩天派員至基隆實地
探勘。經探勘後，認再審被告第二期分配線網路分布圖總表未涵蓋之查驗區，共有七
處地點有住戶卻未建設。案經再審原告提請有線廣播電視審議委員會第五十四次會議
審議，決議再審被告提供不實文件無法補正，且有七處地點未於設置時程內完成系統
設置，違反有線廣播電視法第三十條規定。遂依同法第六十九條第五款規定以八十八
年十月二十七日（八八）建廣五字第一七六二三號函撤銷再審被告有線電視籌設許可
證（有線籌設局廣字第○二九號）及第一期系統營運許可證（有線視字第八八○○一
七號）。再審被告不服，提起訴願，遭決定駁回，遂提行政訴訟，經原審法院八十九
年訴字第一八一號判決再審被告之訴駁回，訴訟費用由再審被告負擔。再審被告仍不
服，提起上訴，由本院九十一年度判字第一八六號判決（以下簡稱原判決）原審判決
廢棄、訴願決定及原處分均撤銷，第一審及上訴審訴訟費用均由再審原告負擔。再審
原告遂以原判決有行政訴訟法第二百七十三條第一項第一款「適用法規顯有錯誤者」
之再審事由提起本件再審之訴，茲摘兩造訴辯意旨於次：
再審原告起訴及補充意旨略謂︰一、按所謂適用法規顯有錯誤，應以確定判決違背法
規或現存判例解釋者為限。本件再審原告係以再審被告違反有線廣播電視法第三十條
規定未於設置時程內完成系統設置，而依同法第六十九條第五款撤銷籌設許可及營運
許可。原判決再審原告是否有權撤銷，自應以前揭規定為適用之依據，不得違背。同
法第六十九條第五款明定為「撤銷」而非「得撤銷」，乃強制規定，是即逾前揭設置
時程猶未完成系統設置者，不論其完成比例多少，行政機關應即為撤銷之行政處分，
並無裁量權行使之餘地，否則即屬違背依法行政及法律優位原則。本件原審法院之判
決既認定再審被告有違反有線廣播電視法第三十條規定未於設置時程內完成系統設置
之情形，依行政訴訟法第二百五十四條第一項之規定，原判決應以原審法院判決所確
定之事實為判決基礎。從而再審原告依有線廣播電視法第六十九條第五款之規定，為
撤銷之行政處分，自屬適法之行政處分。則原判決即屬判決違背有線廣播電視法第六
十九條第五款規定之適用法規顯有錯誤之情形，而有行政訴訟法第二百七十三條第一
項第一款之再審事由。二、原判決罔顧有線廣播電視法第三十條、第六十九條第五款
之立法用意，旨在保護偏遠地區之少數人口得同享有線電視之便利，期能達到全民平
等，故規定若未於設置時程內完成系統設置，即不問完成比例若干，應撤銷其籌設許
可及營運許可。且完成設置與否，係事實問題，應依證據認定之，非但經再審原告於
八十八年九月十八日及二十三日檢查證明再審被告未於設置時程內完成，即未於八十
八年四月二十三日完成，抑且再審被告於設置時程經過後之八十八年九月二十二日、
二十三日亦承認迄未完成，兩造均認知設置時程業於八十八年四月二十三日屆滿，而
再審被告逾期猶未完成系統設置，何有原判決依經驗法則判斷業已完成之餘地。原判
判決不顧立法原意及事實問題，而認為已於設置時程內完成設置，與原審行政法院認
定之事實不符，判決適用上違背行政訴訟法第二百五十四條第一項應以高等行政法院
判決所確定之事實為判決基礎之規定，及就事實問題不適用證據法則，而適用所謂經
驗法則，皆屬同條項第一款之適用法規顯有錯誤之再審理由。三、原判決認再審原告
之行政處分採撤銷手段，未命補正，違反「比例原則」，而未言違反有線廣播電視法
何一規定。按同法第三十條係規定設置時程之法定期間，期間之經過，本無補正問題
，否則期間將因命補正而變相延長法定期間，而違背同法第三十條規定之立法本意。
若前開期間得因補正而變相延長，立法者又何必規定三年期間，展期以一次為限，且
不得逾六個月。要言之，全部設置時程之法定期間為三年六月，不容逾越該期間而未
完成系統之設置，故同法第六十九條第五款並無於撤銷前得命補正之規定，且遍查有
線廣播電視法就系統設置未完成並無得命補正之規定，而僅就文件補正乙節，於有線
廣播電視法施行細則第二十二條定有明文，且係規定「無法於設置時程內補正或補正
完全者，視同未於設置時程內完成系統設置」。既無就系統設置之施工命補正之法律
依據，原判決認再審原告適用有線廣播電視法第六十九條第五款規定撤銷前，應先命
補正乙節，即有行政訴訟法第二百七十三條第一項第一款適用法規額有錯誤之情形，
而有再審之理由。四、原判決不察者，適為本案關鍵點，本案並非在於再審被告所提
出之文件是否不實、能否補正，亦非未完成之施工能否命補正之問題，而係再審被告
有無逾越有線廣播電視法第三十條之設置時程之事實存在。縱使再審被告所提文件真
實，不生補正問題，祇要再審被告逾越有線廣播電視法第三十條之設置時程三年半期
間未設置完成，再審原告依同法第六十九條第五款之規定，毫無裁量餘地，應即為撤
銷之行政處分，否則同法第三十條期間之規定成為虛設。原判決不適用同法第三十條
、第六十九條第五款之規定，而認應命補正，並諭知應另為適法之處分，即有行政訴
訟法第二百七十三條第一項第一款適用法規顯有錯誤之情形，而有再審之理由。五、
縱認再審原告依法應命再審被告補正其未施工部分，本件依再審被告申請變更第二期
工程建設區域函可知再審被告應就系爭未鋪設之地點鋪設完成後，始得依同法第三十
一條第一項之規定申請查驗，其申請方屬合法。詎再審被告故意隱瞞未予施工之事實
，竟於臨設置時程最後期限前二日，申請查驗。待再審原告另自行發現再審被告有七
處未鋪設，是時已逾三年六月之法定設置時程幾達五月，再審原告自應依有線廣播電
視法第六十九條第五款規定為撤銷之行政處分，而不論再審被告是否已為查驗之申請
，提出之文件是否完備，文件有無不實，文件能否補正，未完成之工程能否補正，均
已無關宏旨。又原判決以違反「比例原則」，亦係再審原告行政處分所依據之有線廣
播電視法第六十九條第五款之規定有違反「比例原則」。依行政訴訟法第二百五十二
條之規定，得裁定停止訴訟程序，聲請大法官會議解釋，大法官會議第三七一號解釋
亦同此意旨。即原判決既認違反比例原則，自應停止訴訟程序，不容違背大法官會議
解釋，逕為判決。依最高法院五十七年度台上字第一○九號判例見解，原判決既違背
大法官會議解釋，亦屬有行政訴訟法第二百七十三條第一項第一款適用法規額有錯誤
之情形，而有再審之理由。六、有線廣播電視法第三十一條第一項係規定有關查驗之
程序，再審原告並非以再審被告違反同法第三十一條第一項而為撤銷之行政處分。同
法第六十九條第五款亦無違反同法第三十一條第一項即應為撤銷之行政處分之規定。
原判決認再審原告對於總表內容之不完備，未通知補正，即不得依有線廣播電視法第
三十一條第一項、第六十九條第五款規定撤銷許可，顯係誤認違反同法第三十一條第
一項之規定，得依同法第六十九條第五款之規定撤銷許可，並據以推論再審原告無權
依同法第三十一條第一項及第六十九條第五款之規定撤銷，其所適用判斷撤銷許可適
法與否之法規，即同法第三十一條第一項及第六十九條第五款，就同法第三十一條第
一項之部分亦有行政訴訟法第二百七十三條第一項第一款適用法規顯有錯誤之再審事
由。。七、綜上所述原審法院之判決無論認定事實，適用法律均無違誤，原判決誤將
原審判決廢棄，並撤銷訴願決定及再審原告之處分，即有未洽。請判決廢棄原判決等
語。
再審被告答辯及補充意旨略謂：一、行政法規之適用並非單純的邏輯推論，而是牽涉
評價（價值判斷）的認識程序，大體上解釋行政法規之方法，除前揭目的解釋外，尚
有文義解釋、體系解釋、歷史解釋及合憲解釋等基準。其中，合憲解釋乃指一個法律
規定僅於其無法「合乎憲法」的加以解釋時，始屬違憲而無效，亦即只要對於一個法
律規範可以進行符合憲法的解釋，並且此種解釋仍然具有意義時，則不得宣告其違憲
無效，否則有違比例原則，大法官釋字第三三九號解釋亦同此意旨。原判決認為，本
件情形僅因百分之一之工程未設置，未命補正即撤銷籌設許可及第一期系統營運許可
，其所採之手段殊超過目的之完成所必要（按即有違比例原則），因此對於有線廣播
電視法第三十條、第六十九條第五款進行合憲解釋，認為本件不應撤銷系統籌設許可
及第一期系統營運許可，此正係一合憲、妥當之解釋，尚無再審原告所指應停止訴訟
程序而聲請釋憲之必要。二、有線電視系統完成設置與否，並非單純的自然事實認定
問題，蓋行政法規之適用並非單純的邏輯推論，已如前述，其構成要件事實之解釋往
往牽涉評價（價值判斷）的認識程序，系爭確定終局判決經評價後（以合乎事理及經
驗法則之方式解釋適用系爭法條）判認，本件七處地點未佈線之事實「尚難遽認未於
時程內完成系統設置」，此屬法律之解釋適用，而非單純之事實認定，詳言之，系爭
確定終局判決仍係以高等行政法院判決確定之事實為判決基礎，惟對於下級審法院適
用法規認有違背法令情事，因此廢棄下級審判決，此根本不生再審原告所指「違反行
政訴訟法第二百五十四條第一項應以高等行政法院判決所確定之事實為判決基礎之規
定」，或「就事實問題不適用證據法則，而適用所謂經驗法則，亦有適用法規顯有錯
誤之再審理由」等問題。三、有線廣播電視法第三十一條第二項明定，系統工程查驗
乃自受理申請之日起六個月內皆得為之，本件再審被告係於八十八年四月二十一日提
出查驗申請，是則本件法定查驗期限為八十八年十月二十日，抑且倘再審原告平等賦
予本件工程查驗補正機會與程序，因期間停止進行，亦不致生再審原告所指同法第三
十條法定期間超過之問題。(一)系統工程設置是否完成依有線廣播電視法第三十一條
所定，應依工程查驗程序認定之，該工程查驗程序依再審原告自訂之工程查驗須知及
行政慣例均有再驗、複驗之補正程序，且該等補正程序之實施，解釋上應構成期間之
停止進行，詳言之，依再審原告自訂之「有線電視系統查驗須知」，其「申請有線電
視系統工程查驗注意事項」第十點、第十二點明定：工程查驗不合格者，申請人仍享
有二小時後再驗及自該次查驗開始日起算一個月後申請複驗之機會，於再驗、複驗期
間，工程查驗之法定期間應即停止進行始合乎有線廣播電視法第三十條及同法第三十
一條第二項之體系解釋及事理之平，此自不待言。(二)復依再審原告第五十四次法規
委員會議八十八年二月五日就「有線電視籌設期限」所為決議：倘工程查驗「不合格
但可補正」之決定作成時，已近法定查驗期限，仍可准許籌設者於法定查驗期限後一
個月內補正，補正完成者即應肯認業者係於期限內完成系統建設，足證判斷申請人是
否於系統設置時程內完成建設，須依上開行政慣例決定，絕非僅依據計劃書所載或依
有線廣播電視法第三十條核准展期之期限遽爾認定之，是再審原告所指本件已超過同
法第三十條規定之法定設置時程且該法定期間之經過本無補正之問題云云，非但誤認
事實且曲解法令，甚且與其行政慣例及向來見解全然自相矛盾，洵不可採。四、再審
原告於本案處理過程非但未肯遵循行政慣例予再審被告複驗、再驗之機會，且進一步
託辭稱其無裁量權，指摘原判決就系爭法規所為目的解釋與適用比例原則等見解將使
公務員於執法之際左右為難云云，實屬離譜，蓋其機械化地闡釋「依法行政」意涵，
逕認有線廣播電視法第三十條及第六十九條第五款規定未賦予其裁量權，此種見解非
但與其訂定之「有線電視系統工程查驗須知」及「申請有線電視查驗注意事項」中有
關補正之規定不符，抑且全然忽略法律解釋適用之基本法理，洵不可採。請判決駁回
再審原告之訴。
    理  由
按當事人對於本院判決提起再審之訴，必須具有行政訴訟法第二百七十三條第一項所
列各款情形之一者，始得為之。而所謂「適用法規顯有錯誤者」，係指原判決所適用
之法規與該案應適用之現行法規相違背，或與解釋判例有所牴觸者而言。至於法律上
見解之歧異，再審原告對之縱有爭執，要難謂為適用法規錯誤，自不得據為再審理由
。查本件原判決係以：「被上訴人（即再審原告，下同）所訂定之「有線電視系統工
程查驗須知」（以下稱查驗須知）及「申請有線電視查驗注意事項」（下稱查驗注意
事項），依其前言說明，係為辦理查驗之執行依據與程序解說，並非為現行查驗相關
法令之補充說明，以供查驗單位及申請查驗者，辦理查驗事宜之依循。該查驗須知及
注意事項，雖經有線廣播電視審議委員會議決議通過，核其性質主要為規範機關內部
業務之運作，並不具直接對外發生法規範效力。對於申請查驗者而言，查驗須知及注
意事項制定目的在於輔導及協助，僅具教示作用，縱令予以申請者應遵守所規定事項
之義務，惟若未遵守其規定時，並不當然使其受不利益處分之效果。被上訴人於受理
申請查驗時，除審查申請者所繳交之文件有無備齊外，對於文件內記載有無遺漏或不
明確之情形亦應一併注意審查，如有缺失應給予補正之機會，始符程序合法之要件及
輔導業者之立意。縱依有線廣播電視法第七十三條規定實施行政審查權，主管機關為
行政處分前，亦應令經營者提出報告。本件上訴人（即再審被告，下同）於申請第二
期系統工程時所檢附之「分配線網路分布圖總表」（下稱總表）內，部分地區未以圖
號標示，亦未佈線及申請為免查驗區為原審所認定。雖據被上訴人說明：有線電視系
統規劃總表時，通常規劃二種圖表，第一種為涵蓋所有查驗區並標有圖號表格之總表
，第二種為未涵蓋所有查驗區，僅該公司網路實際佈線所及地區方標有圖號之總表，
前者為風險較低之作法，後者所負風險較高等語。此二種圖表格式使申請者負不同之
責任，且將發生不利之效果，惟未於查驗注意事項內明確指示。又所謂免查驗區，實
為實務上顧及偏遠地區佈線不易，所設權宜便民之措施。係於查驗注意事項第十四項
規定「無電信、電力或自來水之區域，得經有線電視審議委員會決議劃為免查驗區」
。惟相關申請事項，則未一併規定。被上訴人另訂定之「有線電視系統申請工程免查
驗區之審查準則」則屬關於機關內部業務處理方式之規定，而非強制性規範申請查驗
者，是無論總表圖號標示之格式有無完備，或得申請免查驗區而未申請之情形，既可
能有失權之後果，徵諸上述說明，被上訴人即應通知補正，始能認其程序合法。被上
訴人提供之圖面觀之，未以圖號標示之區域相當廣大，參諸上訴人所申請之經營區為
全區，該總表圖號顯示異常，被上訴人之承辦人員未及時發覺，致未通知補正，其查
驗作業即有疏失。準此，上訴人所提供之總表屬標示不完備之文件，而非屬不實文件
，被上訴人以上訴人提供不實文件，無法補正，而未通知補正，其審查程序殊難謂合
法。次查有線廣播電視法第三十條規定：『系統之設置得分期實施，全部設置時程不
得逾三年；其無法於設置時程內完成者，得於設置時程屆滿前二個月內附具正當理由
，向中央主管機關申請展期。展期不得逾六個月，並以一次為限。』違反上揭規定，
未於設置時程內完成系統設置者，依同法第六十九條第五款規定，所生之法律效果為
撤銷籌設許可或營運許可，並註銷籌設許可證或營運許可證，其對人民之財產權影響
非常廣大，故適用時自應審慎審酌。有無於時程內完成設置，應依合目的性解釋。依
查驗須知所附「有線電視查驗作業行政程序暨說明」，系統工程查驗分營業場所暨端
頭設立查驗、信號查驗及網路施工查驗三部分。被上訴人就上訴人申請工程查驗，抽
驗十件，經查驗八點合格，關於營業場所暨端頭、信號部分，不在審究有無完成之範
圍內，是本件系統設置完成與否，應以網路佈線之情形為斷。查有線電視網路之設置
範圍，理論上指其經營區之全區，涵蓋經營區內之所有住戶，依有線電視查驗作業行
政程序作業說明第二點(二)，佈線涵蓋率以一般住戶數為準，事實上顧及偏遠地區建設
不易，並非以一定面積內佈線密度認定。參酌申請工程免查驗區之審查準則，經劃為
免查驗區之戶數，不得超過該經營區總戶數之百分之五，則業者佈線已達經營區內總
戶數百分之九五以上時，顯已符合涵蓋率。如發現尚有住戶所在未佈線，而其佈線非
不可能補正且得於合理期間內補正者，宜認純屬通知補正之問題。上訴人就系統工程
未佈區域固有七處，惟屬偏遠地，住戶數僅為二百多戶，佔經營區內總住戶數不及百
分之一，系統工程建設完成率達百分之九十九，已顧及絕大多數住戶視聽之權益，未
佈線部分如及時通知補正佈線，技術上既無困難，亦能保障該少數住戶權益，依經驗
法則，尚難遽認未於時程內完成系統設置。又被上訴人未通知補正，即無依有線廣播
電視法施行細則第二十二條規定，視同未於設置時程內完成系統設置之可言。況被上
訴人已許可上訴人第一期營運，其因百分之一之工程未設置，未命補正即撤銷籌設許
可及第一期系統營運許可，其所採之手段殊超過目的之完成所必要，且不符促進地方
有線電視事業，健全發展、保障公眾視聽權益及增進社會福祉之立法目的。原處分對
於總表內容之不完備，未通知補正，逕依有線廣播電視法第三十條及第六十九條第五
款規定撤銷上訴人系統籌設許可及第一期系統營運許可，即有違誤。原審判決予以維
持，足認有適用法規不當之違背法令情事。上訴人據以指摘求為廢棄及撤銷，非無理
由，合將原判決廢棄，並撤銷訴願決定及原處分。涉及上訴人所提供總表不完備及是
否補行查驗等節，應由被上訴人依本判決意旨另為適法之處理。」等語為得心證之理
由。經核原判決上開得心證之理由，除其中關於「次查有線廣播電視法第三十一條第
一項規定『系統之籌設應於營運計畫所載系統設置時程內完成，並於設置時程內向中
央主管機關提出系統工程查驗申請。』」部分，綜觀原判決之上下文，其既已指出「
違反上揭規定，未於設置時程內完成系統設置者，依同法第六十九條第五款規定，所
生之法律效果為撤銷籌設許可或營運許可，並註銷籌設許可證或營運許可證。」而有
線廣播電視法第六十九條第五款即係規定「違反同法第三十條規定未於設置時程內完
成系統設置者，所生之法律效果為撤銷籌設許可或營運許可，並註銷籌設許可證或營
運許可證。」況且觀諸有線廣播電視法第六十九條各款，並無規範違反同法第三十一
條第一項規定所生之法律效果。益證原判決上開所載「上揭規定」即指同法第三十條
之規定，而顯然誤載為同法第三十一條第一項之規定。本院就此種顯然錯誤已於九十
一年三月四日以九十一年度裁正字第一號裁定依行政訴訟法第二百十八條準用民事訴
訟法第二百三十二條第一項裁定更正：原判決理由欄六、第十三頁第五行倒數第四、
五字「製立」，應更正為「制定」。第十四頁第十三、十四行「次查有線廣播電視法
第三十一條第一項規定『系統之籌設應於營運計畫所載系統設置時程內完成，並於設
置時程內向中央主管機關提出系統工程查驗申請。』」應更正為「次查有線廣播電視
法第三十條規定『系統之設置得分期實施，全部設置時程不得逾三年；其無法於設置
時程內完成者，得於設置時程屆滿前二個月內附具正當理由，向中央主管機關申請展
期。展期不得逾六個月，並以一次為限。』」第十六頁第六行第五字起「第三十一條
第一項」應更正為「第三十條」等情在案。則原判決所適用之法規與該案應適用之現
行法規並不相違背，與解釋、判例尚無相牴觸之情形。況查揆諸原判決上開理由可知
，原判決並非認為有線廣播電視法第六十九條第五款規定非屬強制規定，而係認再審
原告於解釋適用同法第三十條、第六十九條第五款所謂「未於設置時程內完成系統設
置」時，應合於法律規定之目的解釋，即合於有線廣播電視法所規定，促進地方有線
電視事業之健全發展，保障公眾視聽之權益及增進社會福祉等立法目的。因認本件再
審被告就系統工程未佈區域固有七處，惟屬偏遠地，住戶數僅為二百多戶，佔經營區
內總住戶數不及百分之一，系統工程建設完成率達百分之九十九，已顧及絕大多數住
戶視聽之權益，未佈線部分如及時通知補正佈線，技術上既無困難，亦能保障該少數
住戶權益，依經驗法則，尚難遽認未於時程內完成系統設置，再審原告未通知補正，
即無依有線廣播電視法施行細則第二十二條規定，視同未於設置時程內完成系統設置
之可言。再審原告就此主張主管機關並無裁量權行使之餘地，指摘原判決違法，容有
誤會。至於再審原告其餘訴稱各節，無非執本院前程序所為主張，並為原判決所不採
之事由及法律上見解之歧異再事爭執，要非可採。從而，再審原告所訴，尚無足取，
應認其再審之訴為無理由，而予駁回。又再審原告就本院九十一年度裁正字第一號裁
定聲請再審，本院已另案駁回；且本件事證已臻明確，再審原告聲請行言詞辯論程序
，經核無必要，均併此明。
據上論結，本件再審之訴為無理由，爰依行政訴訟法第二百七十八條第二項、第九十
八條第三項前段，判決如主文。
中　　華　　民　　國　　九十一　　　年　　　十　　　　月　　　三　　　　日
                    最 高 行 政 法 院  第 五 庭
                                審 判 長 法  官　　　徐　樹　海
                                         法  官      吳  明  鴻
                                         法  官　　　鄭　淑　貞
                                         法  官　　　林　家　惠
                                         法  官　　　林　茂　權
右  正  本  證  明  與  原  本  無  異
　　　　　　　　　　　　　　　　　　　　 法院書記官　王  褔  瀛
中　　華　　民　　國　　九十一　　　年　　　十　　　　月　　　三　　　　日
